ACORDAO-COMPLETO-2484854

ACÓRDÃO 8280/2021 ATA 20/2021 - SEGUNDA CÂMARA

VISTO, relatado e discutido o recurso de reconsideração interposto por João Ribeiro Barroso, ex-Prefeito de Itapipoca/CE (gestões 2005-2012) , contra o Acórdão 10227/2020-TCU-Segunda Câmara.
ACORDAM os Ministros do Tribunal de Contas da União, reunidos em sessão da 2ª Câmara, ante as razões expostas pelo Relator e com fundamento nos arts. 32 e 33 da Lei 8.433/1992, em:
9.1. conhecer do recurso de reconsideração e negar-lhe provimento;
9.2. encaminhar ao recorrente cópia deste Acórdão, com a informação de que a íntegra do Relatório e do Voto que o fundamentam está disponível no endereço eletrônico www.tcu.gov.br/acordaos.

Recurso de reconsideração interposto contra condenação decorrente da ausência de comprovação da correta aplicação de recursos de convênio firmado com o Ministério do Turismo para realização de evento festivo.

Segunda Câmara

Prefeitura Municipal de Itapipoca/CE.

3. Recorrente: João Ribeiro Barroso (XXX.655.413-XX).

13.1. Ministros presentes: Bruno Dantas (Presidente), Augusto Nardes, Aroldo Cedraz, Raimundo Carreiro e Jorge Oliveira (Relator).
13.2. Ministro que não participou da votação: Bruno Dantas.
13.3. Ministro-Substituto presente: Marcos Bemquerer Costa.

ACORDAO-COMPLETO-2515744

Acórdão 18768/2021 - Segunda Câmara

ACORDAO-COMPLETO-2535934

Acórdão de Relação 2731/2022 - Segunda Câmara

Acórdão de Relação

JORGE OLIVEIRA

Ministro-Substituto Marcos Bemquerer Costa.

Adoto como Relatório a instrução produzida na Secretaria de Recursos - Serur (peça 63) , endossada por Diretor daquela unidade técnica (peça 64) e pelo Ministério Público junto ao TCU - MPTCU (peça 65) e a seguir transcrita:
"1.	Trata-se de recurso de reconsideração (peça 43) interposto por João Ribeiro Barroso, ex-Prefeito (gestões 2005-2012) , contra o Acórdão 10227/2020-TCU-Segunda Câmara (peça 31) , da relatoria do Ministro Marcos Bemquerer Costa, proferido nos termos descritos a seguir, com ênfase para os itens alcançados pelo efeito suspensivo do recurso:
VISTOS, relatados e discutidos estes autos da Tomada de Contas Especial instaurada pelo Ministério do Turismo - MTur, em desfavor do Sr. João Ribeiro Barroso, Prefeito do Município de Itapipoca/CE nas gestões de 2005 a 2008 e de 2009 a 2012, em face da impugnação total das despesas referentes ao Convênio 1287/2010 (Siconv 742219) , celebrado com aquele município, em 26/6/2010, para apoiar a realização do evento "Festival Junino", previsto para ser realizado no dia 27/6/2010.
ACORDAM os Ministros do Tribunal de Contas da União, reunidos em Sessão da 2ª Câmara, ante as razões expostas pelo Relator, em: 
9.1. nos termos dos arts. 1º, inciso I, 16, inciso III, alíneas b e c, 19, caput, e 23, inciso III, da Lei 8.443/1992, julgar irregulares as contas do Sr. João Ribeiro Barroso, condenando-o ao pagamento da quantia de R$ 225.000,00 (duzentos e vinte e cinco mil reais) , atualizada monetariamente e acrescida dos juros de mora calculados a partir de 19/05/2011 até o efetivo recolhimento, com fixação de prazo de 15 (quinze) dias, a contar da notificação, para comprovar, perante o Tribunal (art. 214, inciso III, alínea a, do Regimento Interno/TCU) , o recolhimento da dívida aos cofres do Tesouro Nacional, nos termos da legislação em vigor, abatendo-se, na oportunidade, o valor de R$ 1.384,05 (um mil, trezentos e oitenta e quatro reais e cinco centavos) , já ressarcido em 09/11/2011, nos termos do Enunciado 128 da Súmula de Jurisprudência do TCU;
9.2. aplicar ao Sr. João Ribeiro Barroso, a multa prevista nos arts. 19, caput, e 57 da Lei 8.443/1992, no valor de R$ 35.000,00 (trinta e cinco mil reais) , fixando-lhe o prazo de quinze dias, a contar da notificação, para que comprove, perante este Tribunal (art. 214, inciso III, alínea a, do RI/TCU) , o recolhimento da referida importância aos cofres do Tesouro Nacional, atualizada monetariamente desde a data do presente Acórdão até a do efetivo recolhimento, se for paga após o vencimento, na forma da legislação em vigor;
9.3. autorizar, caso requerido, nos termos do art. 26 da Lei 8.443/1992, c/c o art. 217 do Regimento Interno/TCU, o parcelamento das dívidas em até 36 (trinta e seis) parcelas mensais e sucessivas, sobre as quais incidirão os correspondentes acréscimos legais (débito: atualização monetária e juros de mora; multa: atualização monetária) , esclarecendo ao responsável que a falta de pagamento de qualquer parcela importará no vencimento antecipado do saldo devedor, sem prejuízo das demais medidas legais;
9.4. autorizar, desde logo, nos termos do art. 28, inciso II, da Lei 8.443/1992, a cobrança judicial das dívidas, caso não atendida a notificação;
9.5. encaminhar cópia deste Acórdão à Procuradoria da República no Estado do Ceará, nos termos do § 7° do art. 209 do Regimento Interno do TCU, para a adoção das medidas que entender cabíveis, bem como ao Ministério do Turismo, para ciência.
HISTÓRICO
2.	A tomada de contas especial em análise foi instaurada pelo Ministério do Turismo (Mtur) em desfavor do Sr. João Ribeiro Barroso, Prefeito do município de Itapipoca (CE) nas gestões de 2005 a 2008 e de 2009 a 2012, em face da impugnação total das despesas referentes ao Convênio 1287/2010 (Siconv 742219) , celebrado com aquele município, em 26/6/2010, para apoiar a realização do evento "Festival Junino", previsto para ser realizado no dia 27/6/2010 (peça 1, p. 23-45) .
3.	A vigência do ajuste foi estabelecida para o período de 26/6/2010 a 19/7/2011, com prazo para prestação de contas até 18/8/2011. Os recursos federais, no valor de R$ 250.000,00, foram transferidos, por intermédio da Ordem Bancária 2011OB800189 em 17/5/2011 e creditados em conta corrente em 19/5/2011.
4.	Como previsto no plano de trabalho (peça 9, p. 28-29) , a implementação do "Festival Junino" seria assim constituído:
a) realização de shows pelos seguintes artistas/bandas: Victor e Léo (R$ 80.000,00) ; Banda Chega Mais (R$ 48.000,00) ; Banda Forró Lapada (R$ 44.500,00) ; Banda Forró Rekebra (R$ 40.000,00) ;
b) contratação de serviços de limpeza no local do evento (30 Pessoas x R$ 80,00 x 01 dia = R$ 2.400,00) , de recepção (R$ 2.000,00) e de segurança (R$ 8.000,00) ;
c) montagem da infraestrutura do evento, que incluía: locação de dois palcos, um principal (R$ 19.900,00) e outro auxiliar (R$ 14.900,00) , além de uma área técnica (R$ 2.200,00) , locação de 50 banheiros químicos (R$ 6.500,00) e de 2 geradores de energia elétrica (R$ 6.000,00) .
5.	Exauridas as medidas administrativas pertinentes sem o saneamento das irregularidades, o órgão concedente concluiu que houve prejuízo de R$ 250.000,00 (valor histórico) , correspondente ao valor total transferido, cuja responsabilidade foi atribuída ao ex-Prefeito Sr. João Ribeiro Barroso (gestor do convênio) , conforme explicitado no Relatório de Tomada de Contas Especial nº 150/2015 (peça 1, p. 157-161) .
6.	No Tribunal, foi realizada diligência ao Ministério do Turismo (peças 2-7) para obtenção de toda a documentação apresentada na prestação de contas do Convênio 1287/2010, em especial, se fosse o caso, mídia eletrônica (CD/DVD) com imagens do evento em tela.
7.	Em resposta, o Ministério do Turismo enviou a documentação solicitada (peças 8-10) , que foi analisada pela Secretaria de Controle Externo de Tomada de Contas Especial/Secex-TCE (peça 17) , o que deu ensejo à proposta de realizar audiência e citação do Sr. João Ribeiro pelo valor original de R$ 225.000,00 (menor, portanto, do que os R$ 250.000,00 inicialmente quantificados) , já que se verificou a existência de registros fotográficos de parte dos itens de infraestrutura e de prestadores de serviços (recepção, segurança, limpeza) , conforme explicitado nos parágrafos 23 a 29 da instrução constante da peça 17.
8.	Dessa maneira, a notificação se realizou por meio do ofício de citação 6495/2019-TCU/Secex-TCE (peça 21 - AR: peça 22) , em face das seguintes irregularidades:
a) não comprovação da boa e regular aplicação de parte dos recursos repassados do Convênio 1287/2010 (Siconv 742219) , celebrado entre o Ministério do Turismo e o município de Itapipoca/CE, tendo por objeto o apoio à realização do projeto intitulado "Festival Junino", uma vez que a documentação apresentada como prestação de contas não revela a realização efetiva de parte das ações pactuadas;
b) ausência de comprovação de que a empresa que não detinha direitos de exclusividade, contratada irregularmente por inexigibilidade, pagou o cachê de bandas ou cantores para realizarem o evento;
c) contratação irregular, por inexigibilidade de licitação, da empresa J. Antônio de Moraes Pires Eventos ME (CNPJ 72.129.240/0001-00) que não detinha direitos de exclusividade de artistas que se deveriam se apresentar no evento;
d) alteração indevida do plano de trabalho, a partir da declaração, por meio do relatório de cumprimento do objeto, da realização do show banda Mesura ao invés da banda Chega Mais que estava previsto no plano de trabalho do convênio e no contrato firmado com a empresa contratada;
e) contratações realizadas com a empresa J. Antônio de Moraes Pires Eventos ME (CNPJ 72.129.240/0001-00) , por meio dos Contratos 1/2010 e 2/2010, ambos firmados 23/6/2010, antes da vigência do convênio, assinado em 26/6//2010.
9.	As alegações de defesa e razões de justificativa apresentadas pelo ex-Prefeito (peça 25) foram examinadas por intermédio da instrução acostada à peça 27, cuja proposta de encaminhamento foi no sentido de rejeitar a defesa entregue ao Tribunal, julgar irregulares as contas, condenar em débito, além de aplicar a multa proporcional ao prejuízo ao erário preconizada no art. 57, da Lei 8.443/1992.
10.	O Tribunal, ouvido o MP/TCU (peça 30) , concordou com as proposições da Secex-TCE e prolatou o Acórdão 10227/2020-TCU-Segunda Câmara, nos termos reproduzidos no primeiro parágrafo desta instrução.
11.	Descontente com essa deliberação do Tribunal, o ex-Prefeito interpôs este recurso de reconsideração (peça 43) , por meio do qual pleiteia a aprovação de suas contas, a fim de afastar a condenação que lhe foi imposta ou que as contas sejam julgadas iliquidáveis, na forma dos artigos 20 e 21 da Lei Orgânica do TCU.
EXAME DE ADMISSIBILIDADE
12.	Reitera-se a análise preliminar de admissibilidade realizada pela Secretaria de Recursos (peça 44) , ratificada pelo Exma. relatora, Ministra Ana Arraes (peça 46) , a fim de conhecer do recurso de reconsideração (peça 43) , com fundamento nos artigos 32, inciso I, e 33, da Lei 8.443/92, combinado com o artigo 285 do Regimento Interno do TCU, de modo a suspender os efeitos referentes aos parágrafos 9.1, 9.2 e 9.4 do acórdão impugnado (peça 31) .
EXAME DE MÉRITO
13.	Delimitação
13.1.	Constitui objeto deste recurso de reconsideração verificar se:
a) o ex-Prefeito pode ser responsabilizado nesta TCE, ou seja, figurar no polo passivo deste processo;
b) houve a adequada execução do objeto do convênio;
c) as contas referentes a esta TCE devem ser consideradas iliquidáveis.
13.2.	Em face do julgamento, pelo Supremo Tribunal Federal (STF) , do RE 636.886 (tema 899 da repercussão geral) , que fixou novo entendimento ao art. 37, §5°, da Constituição Federal, segundo o qual: "é prescritível a pretensão de ressarcimento ao erário fundada em decisão de Tribunal de Contas", impõe-se necessária a análise da existência de prescrição na presente tomada de contas especial.
13.3.	Os significativos impactos deste julgamento do STF justificam uma análise mais detalhada do tema, motivo pelo qual a prescrição, embora tenha caráter preliminar, será examinada ao final, de modo a abordar os vários aspectos envolvidos.
14.	Ilegitimidade passiva (peça 43, p. 11-20) 
14.1.	Informa o Sr. João Ribeiro que o município de Itapipoca (CE) durante o seu mandato seguia "um modelo de administração desconcentrada, conferindo plenos poderes de gestão de suas respectivas pastas a todos os Secretários, sendo estes, pois, os próprios gestores e ordenadores de despesas". (Destaques no original) .
14.2.	Por esse motivo argumenta que foi equivocado imputar-lhe responsabilidade pela inexecução do convênio em debate.
14.3.	Acresce que quem praticou atos referentes à ordenação de despesa do convênio em apreço foi o Secretário de Infraestrutura, já que lhe coube somente a formalização do ajuste com a União Federal, por meio do Ministério do Turismo.
14.4.	Para sustentar essa linha de defesa, o recorrente junta ao seu recurso excerto doutrinário a respeito da desconcentração administrativa, bem como julgados do Supremo Tribunal Federal e deste Tribunal de Contas da União.
Análise:
14.5.	A questão ilegitimidade passiva do ex-Prefeito já foi exaustiva e adequadamente examinada pelo acórdão condenatório, ora impugnado.
14.6.	Não há nenhum reparo na referida análise, já que, em que pese o recorrente ter afirmado que efetuou a delegação de competência a secretários municipais, não há sequer documentos nos autos que comprove tal assertiva.
14.7.	E mais. Mesmo que se comprovasse a existência da referida delegação, isso não o eximiria de responsabilização, vez que remanesce a responsabilidade do delegante em relação aos atos do delegado, em face da culpa in eligendo e in vigilando.
14.8.	Dessa maneira, tem-se que o signatário do convênio assume a responsabilidade pela correta aplicação dos recursos transferidos, de forma a responder solidariamente pelos atos praticados pelos delegados escolhidos, ainda que se deleguem atribuições para realização de pagamentos, para acompanhamento da execução física do ajuste ou mesmo para prestação de contas.
14.9.	A Jurisprudência do TCU é remansosa nesse sentido, conforme pode-se ver nos seguintes Acórdão 2360/2015-TCU-Plenário (Ministro Benjamin Zymler) ; 10.463/2016-TCU-2ª Câmara (Ministro André de Carvalho) ; 2.457/2017-TCU-Plenário (Ministro José Múcio) .
14.10.	As decisões judiciais acostadas pelo recorrente referem-se a casos concretos cujas circunstâncias são diferentes das que se verificaram nesta TCE, razão por que não se vinculam à deliberação ora impugnada.
14.11.	Portanto, essas razões recursais devem ser rejeitadas.
15.	Execução do convênio (peça 43, p. 20-24) 
15.1.	Argui o ex-Prefeito que o objeto pactuado no convênio foi cumprido integralmente, pois a ausência de vídeos e fotografias não seria suficiente para reprovar a sua execução.
15.2.	Da mesma forma, defende que não se sustenta a irregularidade referente à ausência de notas fiscais e recibos emitidos pela empresa que detinha exclusividade na venda dos shows dos artistas contratados, conforme demonstrado na prestação de contas.
15.3.	Sopesa também que não existiu a falha relativa à contratação irregular, por inexigibilidade de licitação, da empresa J. Antônio de Moraes Pires Eventos ME, já que tal empresa detinha exclusividade para a contratação dos artistas.
15.4.	Argumenta que a substituição da banda Chega Mais pela Mesura não pode ser considerada alteração indevida no plano de trabalho, uma vez que a apresentação foi devidamente quitada e que essa ocorrência se deu por circunstâncias alheias à sua vontade.
15.5.	Por fim, sobre a contratação antes da vigência do convênio, informa que se o ajuste não tivesse sido formalizado o município disporia de recursos para cumprir o contrato. Ademais, aduz que esse adiantamento foi necessário para que fosse possível a realização do evento.
Análise:
15.6.	Quanto à execução do objeto do convênio, o ex-Prefeito não ofereceu neste recurso de reconsideração elementos suficientes para comprovar o seu efetivo cumprimento.
15.7.	É de se salientar, a propósito, que neste Tribunal o valor do débito foi escorreitamente apurado e reduzido em relação ao indicado pelo Ministério do Turismo, que em valores originais, era de R$ 250.000,00, (peça 1, p. 157-161) . Consoante explicitado nos itens 23 a 29 (transcritos a seguir, para mais clareza) da instrução presente na peça 17 desta TCE, quantificou-se o montante do débito em R$ 225.000,00:
23.	Os apontamentos acerca de irregularidades que se enquadram neste grupo são os relativos à: (a) ausência de registros fotográficos e/ou vídeos que demonstrem a efetiva execução de parte dos itens de infraestrutura e dos shows; (b) ausência da apresentação dos recibos dos cachês recebidos pelos artistas e/ou bandas.
24.	Os itens de infraestrutura que não foram comprovados mediante os registros fotográficos e/ou vídeos foram: banheiros químicos e geradores de energia elétrica. Embora conste uma foto de cada item, não sanam a ressalva do órgão repassador: não apresentação de fotografias ou filmagens de cada um dos itens de infraestrutura (locação de 50 banheiros químicos e de 2 geradores de energia elétrica) , em plano fechado, com elementos caracterizadores do evento e de forma a oferecer a precisa comprovação da execução dos serviços (quantidade, especificação, local etc.) . Para os demais itens de infraestrutura, há registros fotográficos e/ou relação de prestadores de serviços (recepção, segurança e limpeza) , não se encontrando ressalvas neles. (Destaques inseridos) .
25.	A exceção fica por conta dos serviços de limpeza, pois foi indicada uma ressalva quanto ao fato de a declaração do prestador de serviço de limpeza ter listado 29 pessoas ao invés de 30 previstas no convênio. Todavia, em virtude dos valores módicos envolvidos (glosa seria relativa ao custo de uma pessoa - R$ 80,00) , pode-se relevar tal ocorrência.
26.	Já em relação aos shows, a ausência de registros fotográficos e/ou vídeos foram para as atrações banda Chega Mais (ou banca Mesura) e Forró Rekebra. Para os artistas Victor e Léo e a banda forró Lapada há tais registros (embora para a banda o órgão tenha indicado a ausência, há nos autos uma foto correspondente) . Todavia, para todas as atrações não houve apresentação dos recibos dos cachês recebidos pelos artistas e/ou bandas, o que enseja impugnação dos valores correspondentes.
27.	Como as demais documentações suporte da despesa foram apresentadas, como cópia dos contratos de prestação de serviço e respectivas notas fiscais, e considerando que a documentação apresentada na prestação de contas do convênio demonstra o nexo de causalidade entre os recursos do convênio e o pagamento e recebimento por parte da empresa contratada para realizar o objeto pactuado, restam as seguintes ressalvas: 
I) ausência de registros fotográficos e/ou vídeos que demonstrem a efetiva execução dos itens: (a) de infraestrutura de locação de banheiros químicos (R$ 6.500,00) e locação de geradores de energia elétrica (R$ 6.000,00) ; (b) dos shows banda Chega Mais (ou banca Mesura) e Forró Rekebra; 
II) ausência da apresentação dos recibos dos cachês recebidos pelos artistas e/ou bandas contratadas de forma a demonstrar o nexo entre os recursos federais transferidos e as despesas apresentadas na execução do objeto (Victor e Léo - R$ 80.000,00; banda forró Lapada - R$ 44.500,00; banda Forró Rekebra, R$ 40.000,00; banda Chega Mais ou banca Mesura - R$ 48.000,00) . 
28.	Tendo em vista que o objeto do convênio tem por escopo o custeio de evento passageiro, a única forma de comprovar sua realização é por meio dos documentos/materiais descritos no instrumento do ajuste (cláusula décima segunda do termo do convênio, em especial do parágrafo primeiro, alínea "g", e do parágrafo segundo, alínea "f" - peça 1, p. 36-37) . Todavia, não consta nestes autos a documentação completa com os elementos necessários para comprovar a efetiva realização de parte das metas pactuadas para o evento e o nexo entre os recursos federais transferidos e as despesas apresentadas em relação às atrações artísticas. 
29.	Assim, fica caracterizada a responsabilização do ex-prefeito à época pelo montante apontado nesta análise de R$ 225.000,00. 
15.8.	Já a respeito da contratação irregular, por inexigibilidade de licitação, da empresa J. Antônio de Moraes Pires Eventos ME, não é possível acolher a defesa do recorrente, pois nem sequer há nos autos os referidos contratos de exclusividade entre as bandas e a empresa, apesar da exigência estabelecida no convênio (cláusula terceira, no item II, subitem "oo", peça 1, p. 29) .
15.9.	As demais razões recursais aduzidas pelo responsável (sobre substituição de bandas e contratação antes da vigência do convênio) não sobrepõem a irregularidade que deu ensejo ao prejuízo ao erário, consubstanciada no fato de não se comprovar a regular execução do convênio, bem como na ausência de nexo de causalidade entre os recursos transferidos e as despesas realizadas.
16.	Contas iliquidáveis (peça 43, p. 24-28) 
16.1.	O recorrente também pondera que as contas alusivas a esta TCE devem ser vistas como iliquidáveis, como preconiza os artigos 20 e 21 da Lei 8.443/1992.
16.2.	Essa assertiva decorre, conforme alega, do fato de que toda a documentação referente ao convênio permaneceu nos arquivos na sede da prefeitura municipal ao término de seu mandato, mas que não foi possível obtê-la, visto que já se passaram nove anos.
16.3.	Reclama, então, que esse longo transcurso de tempo entre os atos de gestão praticados e a notificação recebida inviabiliza o exercício da ampla defesa e do contraditório, o que afronta o princípio do devido processo legal.
16.4.	De modo a dar suporte a essa argumentação, o ex-Prefeito anexa trechos de deliberações do TCU, nas quais o desfecho foi no sentido de julgar iliquidáveis as contas referentes aos processos dados como exemplo.
Análise:
16.5.	As circunstâncias que se revelam nesta TCE não se amoldam ao comando dos artigos 20 e 21 da Lei 8.443/1192, que tratam dos casos em que as contas devam ser consideradas iliquidáveis.
16.6.	Isso porque não se vislumbrou nesta tomada de contas a ocorrência de "caso fortuito ou de força maior" que tenha tornado impossível o seu julgamento de mérito. Para além do dever legal do recorrente de prestar contas dos recursos transferidos, ele foi adequada e regularmente notificado pelo Ministério do Turismo e por este Tribunal acerca das irregularidades detectadas na administração do convênio em comento.
16.7.	Portanto, não há falar em desobediência aos princípios do contraditório e da ampla defesa.
16.8.	Igualmente não se pode aceitar a alegação de longo período decorrido entre os atos praticados e a notificação recebida, pois consta do próprio convênio firmado (peça 1, p. 26, alínea "i") a obrigação de "manter os documentos relacionados a este Convênio arquivados pelo prazo de vinte anos, contado da data em que for aprovada a prestação de contas".
16.9.	Verificou-se também que os excertos de acórdãos do TCU anexados pelo recorrente não lhe socorrem, haja vista se tratar de situações concretas diferentes da relatada nesta TCE.
16.10.	Dessa forma, rejeita-se essa razão recursal.
17.	Prescrição
17.1.	Ao se analisar a prescrição, como enunciado nos parágrafos 13.2 e 13.3 desta instrução, verificou-se que ela não se operou nesta TCE.
17.2.	No caso em exame, a irregularidade atribuída ao recorrente, pelo critério do Código Civil e Acórdão 1441/2016-TCU-Plenário, se deu em 19/8/2011 (dia seguinte ao término do prazo final para entrega da prestação de contas - peça 1, p. 155) .
17.3.	Como o despacho da unidade que autorizou a citação ocorreu em 25/6/2019 (peça 19) e a prolação do acórdão condenatório datou de 22/9/2020 (peça 31) , observa-se não ter transcorrido o prazo de dez anos, que é o estabelecido por este critério para a ocorrência da prescrição.
17.4.	Da mesma forma, pelo critério da Lei 9.873/1999 não se operou a prescrição, tendo o termo inicial, neste caso, se dado em 7/11/2011 (peça 1, p. 50 - ofício que informa sobre a prestação de contas via SICONV) .
17.5.	A partir de então, ocorreram as seguintes causas interruptivas da prescrição até a data da deliberação do acórdão impugnado, não se dando, inclusive a prescrição intercorrente (art. 1º, §1º, da Lei 9.873/1999) :
a) peça 1, p. 64-70 - nota técnica de reanálise nº 065/2012, de 6/2/2012;
b) peça 1, p. 134 - despacho da Coordenação-Geral de Convênios do Mtur, de 7/10/2013;
c) peça 1, p. 157-161 - relatório de TCE, de 22/4/2015;
d) peça 2 - instrução que propôs diligência, de 13/6/2017;
e) peça 21 - ofício de citação, de 7/8/2019 (AR de 23/8/2019 - peça 22) ;
f) peça 31 - Acórdão 10227/2020-TCU-Segunda Câmara, de 22/9/2020.
17.6.	Constatou-se, pois, que não houve a prescrição por nenhum dos dois regimes.
CONCLUSÃO
18.	Das análises anteriores, conclui-se que:
	a) o ex-Prefeito pode figurar no polo passivo desta TCE, já que é o responsável pela boa e regular gestão dos recursos de convênios do qual é signatário;	
	b) o recorrente não logrou êxito em comprovar que as verbas disponibilizadas por meio do convênio em debate foram adequadamente aplicadas em seu objeto;
	c) as circunstâncias que permeiam a presente TCE não se enquadram nas hipóteses legais em que se podem considerar as contas iliquidáveis.
18.1.	Verificou-se também que não ocorreu a prescrição por nenhum dos dois regimes analisados, conforme descrito no parágrafo 17 e subitens desta instrução.
19.	Dessa maneira, a proposta é no sentido de negar provimento ao recurso em questão.
PROPOSTA DE ENCAMINHAMENTO
20.	Diante do exposto, submete-se à consideração superior este exame do recurso de reconsideração interposto por João Ribeiro Barroso contra o Acórdão 10227/2020-TCU-Segunda Câmara, para propor, com base nos arts. 32, inciso I, e 33, da Lei 8.443/92, c/c o art. 285 do RI/TCU:
	a) conhecer do recurso, para, no mérito, negar-lhe provimento;
	b) dar ciência ao responsável, aos interessados e à Procuradoria da República no Ceará."
É o Relatório.

Tibério de Melo Cavalcante (OAB/CE 15.877), representando João Ribeiro Barroso.

Subprocurador-Geral Paulo Soares Bugarin.

RECURSO DE RECONSIDERAÇÃO. TOMADA DE CONTAS ESPECIAL. CONVÊNIO. EVENTO FESTIVO. AUSÊNCIA DE COMPROVAÇÃO DA CORRETA APLICAÇÃO DOS RECURSOS. IMPROCEDÊNCIA DAS ALEGAÇÕES RECURSAIS. NÃO PROVIMENTO.

TOMADA DE CONTAS ESPECIAL (TCE)

Secretaria de Recursos - Serur.

Atendidos os requisitos de admissibilidade, conheço do recurso de reconsideração interposto por João Ribeiro Barroso, ex-Prefeito de Itapipoca/CE (gestões 2005-2012) , contra o Acórdão 10227/2020-TCU-Segunda Câmara (Relator o Ministro Marcos Bemquerer Costa) , que julgou irregulares suas contas especiais, condenou-o em débito no valor histórico de R$ 225.000,00 (dos quais devem ser abatidos R$ 1.384,05 ressarcidos em 09/11/2011) e aplicou-lhe multa de R$ 35.000,00.
2.	Decorreu a condenação da ausência de comprovação da correta aplicação de recursos do Convênio 1.287/2010 (Siconv 742219) , celebrado com o Ministério do Turismo - Mtur para realização, em 27/06/2010, do evento "Festival Junino", uma vez que foram constatadas as seguintes irregularidades: (i) ausência de documentação comprobatória, em especial de vídeos e de fotografias, da realização de parte das ações pactuadas; (ii) ausência de comprovação de pagamento de cachês aos artistas pela empresa contratada para organização do evento; (iii) contratação indevida, por inexigibilidade de licitação e em data anterior à vigência do convênio, da empresa organizadora do evento, que não detinha direitos de exclusividade dos artistas que deveriam se apresentar; e (iv) alteração indevida do plano de trabalho, com substituição de uma das bandas previstas.
3.	Por considerarem improcedentes as alegações recursais, a Secretaria de Recursos - Serur e o Ministério Público junto ao TCU - MPTCU, em pareceres uniformes, opinaram pelo não provimento do apelo.
4.	Endosso tais manifestações, que incluo entre minhas razões de decidir.
5.	Basicamente, o recorrente alega: (i) sua ilegitimidade passiva, visto que a execução do convênio teria sido delegada ao Secretário de Infraestrutura do Município; (ii) ter havido correta execução do objeto, uma vez que a ausência de vídeos, de fotografias e de notas fiscais e recibos não seria suficiente para descaracterizar a realização do evento, que a substituição de banda independeu de sua vontade e não pode ser considerada alteração do plano de trabalho e, ainda, que a contratação anterior à vigência do convênio foi necessária para viabilizar o evento e seria custeada pelo Município, caso o convênio não tivesse chegado a ser celebrado; e, por fim, (iii) serem iliquidáveis as presentes contas, consoante precedentes desta Corte, posto que o exercício da ampla defesa e do contraditório foram comprometidos pelo longo tempo decorrido desde os fatos e pela consequente impossibilidade de acesso à documentação comprobatória, que teria ficado depositada nos arquivos da Prefeitura. 
6.	Tais alegações não merecem ser aceitas.
7.	O argumento da ilegitimidade passiva do ex-Prefeito em razão da delegação de competência já foi examinado e rejeitado no voto condutor do acórdão condenatório, oportunidade em que se demonstrou que a responsabilidade pela execução do convênio é de seu signatário, que essa responsabilidade não é afastada por eventual delegação de competência e, finalmente, que não há nos autos comprovação documental de realização de tal delegação - situação, aliás, que não foi alterada com o recurso de reconsideração em foco.
8.	Os elementos recursais também não demonstraram a correta execução do objeto pactuado. Continua a não ter sido apresentada documentação apta a comprovar a existência de alguns itens de infraestrutura, como banheiros químicos e geradores de energia elétrica. Persiste a ausência de recibos dos cachês pagos aos artistas, bem como de registros fotográficos ou em vídeo das apresentações de alguns destes últimos. Remanesce a ausência de comprovação de exclusividade das bandas pela empresa contratada. E os argumentos sobre a substituição de bandas e sobre a contratação anterior à vigência do ajuste são insuficientes para justificar o descumprimento das obrigações constantes do termo de convênio. 
9.	Da mesma forma, as presentes contas não podem ser consideradas iliquidáveis, como espera o recorrente. Em primeiro lugar, porque não se caracterizou caso fortuito ou de força maior que tornasse materialmente impossível o julgamento, consoante exigido pelo art. 20 da Lei 8.443/1992, para que tal desfecho pudesse ser adotado. Em segundo lugar, porque não houve comprometimento do contraditório e da ampla defesa em razão do decurso do tempo, já que o responsável foi regular e tempestivamente notificado das irregularidades pelo Ministério do Turismo e, posteriormente, por esta Corte. Em terceiro lugar, porque o próprio termo de convênio estipulava a obrigação de manutenção de documentos em arquivo pelo prazo de vinte anos a contar da aprovação da respectiva prestação de contas. Finalmente, porque os precedentes deste Tribunal apontados pelo recorrente envolvem situações fáticas completamente distintas da presente.
	Demonstrada a improcedência das alegações recursais, deve ser negado provimento ao apelo, razão pela qual, ao acolher os pareceres da Serur e do MPTCU, voto pela adoção da minuta de acórdão que trago a este Colegiado.
TCU, Sala das Sessões, em 15 de junho de 2021.
JORGE OLIVEIRA 
Relator